【裁判字號】    92,上易,1626
【裁判日期】    920704
【裁判案由】    詐欺
【裁判全文】
臺灣高等法院臺中分院刑事判決                  九十二年度上易字第一六二六號
    上  訴  人  臺灣臺中地方法院檢察署檢察官
    被      告  丙○○
                甲○○
右上訴人因被告等詐欺案件，不服臺灣臺中地方法院九十一年度易字第一四一五號，
中華民國九十二年七月四日第一審判決（起訴案號：臺灣臺中地方法院檢察署九十年
度偵字第一四四○六號），提起上訴，本院判決如左：
    主      文
上訴駁回。
    理      由
一、本案經本院審理結果，認第一審判決並無違誤，應予維持，並引用第一審判決書
    記載之理由（如附件）。
二、檢察官上訴意旨雖指摘原審判決被告等二人無罪不當云云。但查原判決已於理由
    內詳敘被告等二人之行為並不構成詐欺取財罪之理由，且檢察官於本院復無法指
    出被告等二人確有詐欺取財之證明方法，是檢察官之上訴並無理由，應予駁回。
三、據上論斷，應依刑事訴訟法第三百七十三條、第三百六十八條，判決如主文。
本案經檢察官丁○○到庭執行職務。
中      華      民      國      九十二     年     十      月    十四    日
                                臺灣高等法院臺中分院刑事第八庭
                                      審判長法  官  羅  得  村
                                            法  官  陳  毓  秀
                                            法  官  劉  榮  服
右正本證明與原本無異。
不得上訴。
                                            書記官  陳  俞  豪
中      華      民      國      九十二     年     十      月    十四    日
                                                                        Ｒ
臺灣臺中地方法院刑事判決                        九十一年度易字第一四一五號
    公  訴  人  臺灣臺中地方法院檢察署檢察官
    被      告  丙○○  男  四十六歲（民國○○○年○月○○日生）
                        住臺北縣永和市○○路五一巷一號二樓
    居臺北縣新店市○○街十七巷一號二樓
                        身分證統一編號：Ｚ000000000號
                甲○○  男  四十四歲（民國○○○年○月○○日生）
                        住臺北縣三重市○○里○○街九七號三樓
                        居臺北縣三重市○○街九五號
                        身分證統一編號：Ｚ000000000號
    右  一  人
    選任辯護人  徐湘生律師
右列被告因詐欺案件，經檢察官提起公訴（九十年度偵字第一四四０六號），本院判
決如左：
    主    文
丙○○、甲○○均無罪。
    理    由
一、公訴意旨略以：被告丙○○及甲○○分別係設於臺北市○○路○段十三號五樓「
    科智視聽事業股份有限公司」（下稱科智公司）之負責人及業務經理，其等均明
    知科智公司之財務狀況已陷入嚴重困境，竟共同基於意圖為自己不法所有之犯意
    聯絡，由被告甲○○負責於民國八十八年七月間，至設於臺中市○○路○段一七
    六號之「茂晉企業股份有限公司」營業處（下稱茂晉公司），針對茂晉公司所承
    攬之臺灣省立臺中女子高級中學（下稱臺中女中）綜合大樓新建工程之有關視訊
    、音響、燈光及設備等工程（下稱系爭工程）進行議價，而與茂晉公司之經理蕭
    秋敬及副經理陳綺南訂約以承包系爭工程，並約定茂晉公司應先行支付工程總價
    即新台幣（下同）七百二十萬元之百分之二十作為定金，迨至八十九年四月二十
    七日簽立系爭工程合約書時，則由被告丙○○簽發付款人為臺灣銀行公館分行、
    票據號碼為ＣＡ0000000號、到期日為九十年十月十五日、票面金額為一
    百四十四萬元之本票一紙予茂晉公司收執以為履約保證，致茂晉公司因誤信被告
    丙○○及甲○○所經營管理之科智公司確有施作系爭工程之能力而締約，並簽發
    付款人均為第一商業銀行北屯分行、發票日分別為八十九年五月三十日及九十年
    二月二十八日、票面金額分別為八萬元及一百三十六萬元及均註明「禁止背書轉
    讓」之支票二紙予科智公司以為定金之支付。嗣被告丙○○及甲○○取得前揭定
    金支票後，為紓解科智公司之債務困窘，復佯以科智公司之會計作業需要，而要
    求茂晉公司塗銷前揭定金支票上禁止背書轉讓之字樣，並旋即將支票轉讓予經捷
    實業有限公司（下稱經捷公司）等公司以支付前所積欠之貨款等債務。嗣因八十
    九年五月三十日，票面金額八萬元之支票屆期兌現後，科智公司不僅仍未進場施
    作，且被告丙○○及甲○○復於八十九年十一月十三日召集科智公司之股東會議
    而決議將科智公司辦理解散，又前所簽發之履約本票經茂晉公司提示後，亦因存
    款不足而遭拒絕付款，茂晉公司始發覺有異而查知科智公司早已決議解散。因認
    被告丙○○及甲○○二人共同涉有刑法第三百三十九條第一項之詐欺取財罪嫌。
    公訴意旨認被告丙○○及甲○○共同涉有刑法第三百三十九條第一項之詐欺取財
    罪嫌，無非係以上開事實，業據被告丙○○自承科智公司於八十九年三、四月間
    已積欠經捷實業有限公司（下稱經捷公司）貨款債務達三、四百萬元，且至科智
    公司解散為止亦積欠債務達數千萬元等語在卷，另經告訴人茂晉公司之負責人乙
    ○○、總經理蕭秋敬、經理陳綺南及職員黃秀珍、許淑玲於偵查中指陳科智公司
    已無力施作系爭工程，並詐騙茂晉公司將前揭定金支票上禁止背書轉讓之字樣予
    以塗銷，且所簽發之本票付款帳戶亦已遭拒絕往來等情詳實，又被告丙○○未於
    科智公司解散前主動告知茂晉公司等情，亦有書面聯絡函在卷可稽，為其論據。
二、按犯罪事實應依證據認定之，無證據不得推定其犯罪事實；又不能證明被告犯罪
    者，應諭知無罪之判決，刑事訴訟法第一百五十四條、第三百零一條第一項定有
    明文。復按認定不利於被告之事實，須依積極證據，苟積極證據不足為不利於被
    告事實之認定時，即應為有利於被告之認定，更不必有何有利之證據，最高法院
    三十年上字第八一六號判例意旨可資參照。又刑法第三百三十九條詐欺罪之成立
    ，以意圖為自己或第三人不法之所有，施用詐術使人陷於錯誤而交付財物或因而
    得財產上不法之利益或使第三人得之為構成要件。所謂以詐術使人交付財物，必
    須該財物之交付，係由於被施用詐術而陷於錯誤所致，若行為人未施用何詐術，
    交付財物者亦非因陷於錯誤而交付，即不構成詐欺罪。
三、訊據被告丙○○及甲○○固均坦認科智公司確有於前揭時、地，與茂晉公司訂立
    系爭工程契約，並交付前揭本票以為履約保證，而向茂晉公司收取前揭定金支票
    ，又事後已將定金支票二紙轉讓予經捷公司等公司，另科智公司則於八十九年十
    一月十三日辦理解散登記等情不諱，並經告訴人茂晉公司之負責人乙○○、總經
    理蕭秋敬、經理陳綺南、職員黃秀珍及許淑玲分別於偵查中指陳甚詳，復有證人
    即經捷公司之負責人戴經洲於本院審理中證稱在卷，且有支票、第一商業銀行支
    票存根、切結書、本票、估價單、事務聯繫單、臺灣省立臺中女子高級中學工程
    契約書影本、設備買賣合約書、得標紀錄單、科智公司股東臨時會議紀錄及變更
    登記事項卡等存卷足參；惟其等仍均堅決否認有何詐欺取財之犯行，均辯稱：科
    智公司雖於八十九年三、四月間積欠經捷公司貨款約達三、四百萬元，然該時科
    智公司尚有達六、七千萬元款項之工程在進行，而仍有施作系爭工程之資力，迨
    至八十九年九月間，因國煌營造股份有限公司（下稱國煌公司）應支付予科智公
    司之工程款項支票無法兌現，令科智公司所簽發之支票亦遭退票而成為拒絕往來
    戶，其等始決議將科智公司解散，其等於締約時非無施作之意圖，又科智公司就
    系爭工程之軟體部分業已進行拍攝，且硬體設備部分則因茂晉公司遲未通知進場
    ，始未能如期施作，科智公司將所收取之定金支票轉讓予他人乃屬一般商業常態
    ，原無向茂晉公司說明原委之必要，況科智公司曾就辦理解散而無法繼續施作系
    爭工程等事宜與茂晉公司進行協商，僅係就茂晉公司所要求之事項無法達成協議
    ，始無法將工程交由經捷公司繼續施作，其等並無詐取前揭定金支票及拒不施作
    之意等語。經查：
（一）被告丙○○固於偵查及本院審理時均坦認八十八年九、十月間因將舞台照明工
      程發包予經捷公司施作而向經捷公司購買燈飾，因開期票予經捷公司而於八十
      九年四月跳票，是迨至八十九年三、四月間已積欠經捷公司約三、四百萬元，
      因經捷公司其後不願收取其所簽發之支票，其始將前揭定金支票轉讓予經捷公
      司以支付前所積欠之貨款，科智公司與經捷公司已交易近十年等情不諱，並經
      證人戴經洲於本院審理時陳稱：「我們公司是科智公司之下包商，專門承包舞
      台燈光及吊具等，科智公司之前有欠款一百七十幾萬元，八十八年底至八十九
      年初我們有拿到科智公司所轉讓面額一百三十六萬元之客票，但沒拿到面額八
      萬元之支票，一百三十六萬元是用來支付八十八年十月二十七日所定羅東工程
      之欠款，此工程款總金額是四百十一萬四千元，那時已經施作完成，科智公司
      只欠我們該筆工程款項，之前交易都有付清」等語在卷，亦即堪認科智公司與
      茂晉公司締約時，確已積欠他人債務至少達一百七十餘萬元無誤，惟亦已足徵
      因科智公司前於交易市場即擁有相當之誠信，茂晉公司始與科智公司從事交易
      。至以支票或本票充作履約保證金，並為周轉之目的而將客票轉讓他人，乃均
      屬其等業界之交易常態，則本件被告丙○○及甲○○取得前揭定金支票後旋即
      將支票轉讓他人，當係合於常情事理，尚非得以被告於工程未完工前即將支票
      轉出作為認定被告有詐欺取財意圖之不利證據，是茂晉公司指陳被告丙○○及
      甲○○佯稱公司會計制作之需要而要求茂晉公司塗銷定金支票上禁止轉讓之字
      樣，益見顯有將支票轉讓他人之詐欺犯意云云，即非可取。次查，科智公司於
      八十八年、八十九年間有部分工程之施作時間較長，致無法如期請款以支應科
      智公司之財務運作等情，既有平鎮中學校舍新建工程合約書等附卷足參，則被
      告丙○○辯稱科智公司與茂晉公司締約後，仍繼續施作科智公司向其他廠商承
      包之工程，其間仍約有高達六、七千萬元款項之工程持續施作中而接近完工及
      領款階段，其等於締約時仍舊竭力維持科智公司之正常營運，而有施作系爭工
      程之能力等語，已屬有據。又者，科智公司於經營上所使用之支票帳戶自八十
      九年三、四月間起固已有退票紀錄，然被告丙○○仍持續維持所簽發支票之兌
      現情形，迨至同年八、九月間始因連續退票而遭拒絕往來，而履約本票於九十
      年十月十五日到期日前，科智公司所使用之存款帳戶中尚均維持數十萬元之相
      當金額可供支應，且八十九年三、四月間仍有數額達近千萬元之龐大交易金額
      進出等情，亦有發票、合作金庫銀行永和分行九十一年七月二十五日合金永存
      字第○九一○○○三五六一號函檢送之支票存款、外匯活期存款明細表及票據
      事故查詢單及華南商業銀行九十一年七月二十九日（九十一）業營字第○九七
      四五號函檢送之存款往來明細表及財政部臺北市國稅局中正稽徵所九十二年六
      月三日財北國稅中正營業字第○九二○○一五三四○號函檢送之科智視聽事業
      股份有限公司申報統一發票明細表影本、銷售額與稅額年檔資料計四十一紙存
      卷足考，益見被告丙○○於締約時所簽發作為履約保證之本票仍具實質擔保力
      及兌現之可能，而科智公司就資金調度上應足以支應系爭工程之貨款，尚非全
      無施作系爭工程之能力，是顯非足以被告丙○○所經營之科智公司於締約時業
      已積欠他人債務，作為認定科智公司完全欠缺施作系爭工程之資力及意圖之不
      利證據。亦即被告丙○○及甲○○辯稱其等確有施作系爭工程之意思始行締約
      並交付履約本票予茂晉公司，僅係事後週轉不靈而無法繼續施作，該期間科智
      公司仍有調度資金以維持公司財務之正常運作等情，洵為可採。蓋以被告丙○
      ○及甲○○於締約及交付上開本票時，科智公司所使用之支票存款帳戶既尚未
      經公告列為拒絕往來戶，衡情即有兌現前揭本票及履約之資力，是果若被告丙
      ○○及甲○○真有詐欺之犯意，當無交付前揭仍有兌現可能之本票予茂晉公司
      之理，而已難僅憑科智公司於締約時之財力狀況不佳等情，遽認被告丙○○及
      甲○○無法履約而有詐欺之犯意。
（二）況查，被告甲○○於本院審理時辯稱：「工程要先進行軟體節目之拍攝，茂晉
      公司通知進場之三十日內我們才進場施作，軟體部分於八十九年十二月三日臺
      中女中校慶時，我有進入校內拍攝軟體，訂約後科智公司還沒解散前，就有委
      請台威傳播公司之林青鵠與茂晉公司之現場監工廖福明協同至臺中女中先洽談
      節目軟體腳本等以拍攝多媒體，因編寫腳本的過程較久，之前就有拍過，八十
      九年十二月三日是拍攝第二個景，拍攝軟體是分階段付款，已製作的部分大約
      花費十萬元以內，台威傳播部分承作後尚未向我請款，我們和台威傳播公司之
      間沒訂合約，是基於雙方信賴，嗣工程到一定段落給付款項，茂晉公司將工程
      轉交慶檳企業有限公司（下稱慶檳公司）施作，台威傳播公司事後有和慶檳公
      司合作，並另外簽訂合約，之前台威傳播公司施作部分就由慶檳公司支付」等
      情，復經證人即負責拍攝軟體之台威傳播公司人員林菁鵠於本院調查時結證陳
      稱：「軟體簡報部分由我們負責，因工程不是很大，所以未正式簽約，臺中女
      中校慶時有去拍攝一些畫面，甲○○有通知我去拍攝，我去拍了二、三次，花
      費約五、六萬元，此部分未請款，後來承接之音響公司即慶檳公司有再找我們
      談，工程完成時我們可拿二十五萬元款項，我都是與甲○○接洽」等語綦詳，
      並為告訴人所不爭執，是堪認科智公司收取前揭票款後，業已就前揭締約內容
      之軟體部分先行施作，尚無拒不履約以詐取工程款之情。再者，被告丙○○及
      甲○○辯稱其他硬體設施部分，乃因興亞營造公司及茂晉公司迄未完成先前之
      土木及水電工程，且茂晉公司均未曾書面通知科智公司進場施作，科智公司始
      無從配合進場施作，並非故意拖延而不施作等情，既有興亞營造公司九十一年
      十二月十六日函稱：「臺中女中新建土木主體工程於九十一年一月十日完工」
      等情及臺中女中九十二年一月十七日函稱：「水電工程空調部分由茂晉公司承
      包，其完工期限為土木完成後一個月內完工，土木部分於九十一年十二月三十
      一日審核同意竣工，水電工程部分截至目前仍未陳報竣工」等情存卷足佐，且
      有工程合約書第四項第一款亦確有明定：「甲方即茂晉公司應於要求進場日前
      三十天，通知乙方即科智公司備妥本工程所有器材設備，乙方應依甲方現場進
      度確實施工並負責測試及教導業主操作使用」等情可參，又茂晉公司之職員許
      淑玲於偵查時亦陳稱：「約定工期依我們工程進度，從訂約開始就要進行節目
      軟體規劃，主設備應於今年即九十年三月時進場，這部分我們會用書面通知，
      我們是以契約第四款為交貨期限，因為他們有些設備須進口，所以我們會事先
      通知科智公司，與慶檳公司於九十年六月五日締約合作，目前尚未完工。」等
      語詳實，則可見科智公司所承包之系爭工程確實應先進行軟體部分，而硬體設
      施部分則尚須待茂晉公司完成水電配置等事宜後，另以書面通知，科智公司始
      得進場施作，允無可疑。綜此，佐以茂晉公司自始均未能提出通知科智公司進
      場之書面資料，且茂晉公司於九十年六月五日另與慶檳公司訂約約明音響設備
      等預定於九十年九月間始進場施作等情，復為告訴人所是認，又茂晉公司於八
      十九年五月間所制作之事務聯繫單上亦載有：「此部分工程，軟體規劃要先行
      與校方討論其內容並製作，時間概估半年左右」等語，堪證被告丙○○及甲○
      ○辯稱系爭工程之視訊、音響及播音等設備之測試須俟主體結構及水電工程完
      成後始得配合，而與茂晉公司係約定於收到通知後三十日內進場施作，惟迨至
      八十九年十一月間科智公司解散時，茂晉公司均尚未完成工程施作進度而未通
      知科智公司進場施作，其等原預估於九十年六月、七月才可能進場施作等語，
      核屬有據。綜上，被告丙○○及甲○○自始確有履約之意，且已有工程軟體之
      拍攝進度，至硬體部分乃因水電等工程未完成且茂晉公司遲未通知始無法進行
      ，科智公司尚無故不進場施作之違約情事，允無可疑，而告訴人茂晉公司指陳
      茂晉公司曾以口頭通知科智公司施作，並有書面聯絡函可證被告未履行進場施
      作之義務云云，洵無足取。
（三）另查，被告丙○○辯稱：「科智公司於八十八年八月訂約，在八十九年五月間
      施作平鎮中學工程完成而向暐勝營造公司請款部分，是以國煌公司名義開立及
      轉讓共五百多萬元之支票支付工程款，後來這幾張支票跳票沒兌現，八十九年
      九月起國煌公司即開始退票，第一張是一百二十幾萬，且陸續退票都有延票，
      故我提出之票據均是延期過之票據，因此造成科智公司資金運轉發生困難。因
      為在八十九年九月八日左右有三張支票加起來約八十幾萬退票成立而被拒絕往
      來，沒辦法開支票給人家，也沒辦法叫貨，致工程沒法繼續施作，所以才決議
      解散」等情，不僅核與被告甲○○於本院審理時陳稱：「平鎮中學的燈光舞台
      工程款是八百五十萬元，是我與國煌公司簽約的，施作到八十九年九月時，國
      煌開始退票，我們公司營運也出現問題，那時有與國煌林老闆協商，剩下部分
      就沒有施作，有施作部分的金額有六百多萬。」等情相符，且經證人即國煌公
      司之代表人林源煌於本院審理時證稱：「桃園縣平鎮中學的工程有讓科智公司
      施作，八十八年八月三十日有訂立契約書，因為該校之工程款八千多萬沒讓我
      領，拖至九十一年時我才領到錢，我之前有簽發支票給科智公司，因為平鎮中
      學沒有給我工程款，所以那些支票都跳票，讓科智公司施作燈光舞台的工程款
      是八百五十萬元，是以國煌的名義簽發支票給科智公司，這件工程後來科智公
      司沒有做完，剩下部分沒施作，有施作部分的工程款項有六百多萬，因為我簽
      發的支票從八十九年九月開始陸續退票，退票金額達六百多萬元，科智公司因
      為我退票而不願意繼續施作，所以我有另外找人接替繼續施作。」等情，以及
      證人即百商電業股份有限公司負責人連茂生之妻趙遙槙於本院審理時陳稱：「
      起先是科智跟我們購買視聽的東西，科智有給我們國煌的客票，我們有向科智
      要貨款，科智的票也退票，丙○○表示他還有一些工程，不然將工程移轉給我
      們，我們公司與科智都是飛利浦的經銷商，八十九年初有往來，之前他們的票
      都有兌現，八十九年九月份他們的票才沒有兌現而退票」等語詳實，復有平鎮
      中學工程合約書、國煌公司轉讓及簽發面額四十三萬七千七百七十元、票載發
      票日為九十年一月十五日之支票一紙，面額一百二十五萬元、發票日為八十九
      年九月三十日之客票二紙、發票日為八十九年十一月十五日、面額一百六十二
      萬八千七百八十三元及七十三萬二千三百八十六元之支票二紙等在卷可佐，故
      可證被告丙○○及甲○○辯稱科智公司於締約時確非顯無支付履約本票及施作
      工程之能力，科智公司宣告解散乃因事後遭他人退票而周轉不靈所致等語，核
      屬有據，自已非足以事後被告丙○○所使用之前揭支票帳戶遭拒絕往來，其簽
      發之履約本票無從兌現，認定被告丙○○及甲○○於締約及簽發本票之初，即
      有拒絕施作以詐取工程定金之意圖，而該履約本票並無擔保力及兌現之可能。
（四）又參以被告丙○○於本院審理時所陳：「解約時還有七、八千萬的工程沒辦法
      施作，陸續有將一些公家工程轉給別人施作，八十九年九月十五日與淡江大學
      締約，同年十月三十日前完成安裝，金額為三百二十五萬元部分，事後已轉給
      百商公司承包」等情，亦有證人趙遙槙於本院審理時證稱：「科智向我們購買
      視聽商品，有給國煌的客票，我們向科智要貨款，國煌的支票是科智轉過來的
      ，但沒兌現，八十九年十月有一個設備採購合約，是科智與淡江大學簽訂合約
      ，後來科智沒法做，由科智移轉給我們公司，當初是丙○○與我們接洽工程，
      若不是丙○○出面，淡江大學不會同意將工程移轉給我們，丙○○與我們接洽
      本件工程的移轉合約是在十月份。九十一年時國煌營造亦有針對一百二十五萬
      元退票部分補償給我們百分之十五，餘款部分是丙○○轉了淡江的案子給我們
      作為之前票款未兌現的補償，退票金額差不多足以抵銷」等語可證，並有設備
      採購合約書二份、國煌公司面額一百二十五萬六千八百元之支票及和解書在卷
      足參，是堪認被告丙○○及甲○○於科智公司辦理解散前、後確有通知處理所
      承包而未完成工程部分之後續事宜無訛，且益徵科智公司確係事後於八十九年
      九月間週轉不靈，始須將其他工程移轉予他人繼續施作，其等確有履行系爭契
      約之意，而無取得工程款後拒不進行施作之情。
（五）另查，被告甲○○於本院審理時陳稱：「我有電話連絡慶檳公司及茂晉公司要
      主動找林菁鵠，不知茂晉公司已將工程交給慶檳公司，我只跟許淑玲說片子已
      經拍了，不能因我而改變，下次接手的廠商一定要找林菁鵠繼續拍完成片子，
      後來我知道是慶檳公司接手，所以又跟慶檳公司之承辦人聯絡一定要找林菁鵠
      繼續拍。電話都有與告訴人聯絡上，告訴他們公司沒辦法做下去要找其他公司
      銜接，如果沒有聯絡上，我為何能在八十九年十二月三日還到女中拍片」等情
      ，不僅核與被告丙○○辯稱：「公司解散之前，我以電話通知表示我們公司無
    法做下去，要找其他公司銜接，公司解散前二個月期間我有問甲○○有無通知
      告訴人，甲○○說他有聯絡上」等情相符，且經證人林菁鵠於本院調查時證稱
      ：「臺中女中校慶時，甲○○有通知我去拍攝一些畫面，我去拍了二、三次，
      後來承接之音響公司即慶檳公司有再找我們談」等語綦詳，而茂晉公司負責處
      理相關事宜之許淑玲於偵查時亦曾陳稱：「八十九年九月份得知科智公司解散
      ，八十九年十二月科智公司說會另外處理，但未表示要終止合約。」（詳見偵
      查卷七四頁）等語在卷，顯見被告丙○○及甲○○於科智公司解散前、後確有
      積極規劃及處理系爭工程之後續施作事宜，並無置之不理而不履約之情況，而
      告訴人指陳被告不僅未告知解散公司之事宜，且事後無法依約履行亦未通知商
      討解決，足證締約時即有詐欺犯意云云，委非可取。況且，被告甲○○辯稱：
      「公司未解散時，丙○○有提到要找其他公司承接工程，我有聯絡上告訴人公
      司，我本來是想找經捷公司的負責人下去談，但經捷公司的負責人一直沒辦法
      跟我下去談」等情，亦核與被告丙○○辯稱：「公司解散後，九十年五月初時
      找過告訴人，希望扣除我領的訂金後的工程款項由其他公司銜接，事後告訴人
      在隔年五月一日勞動節時開會，我請要銜接的廠商一起參加開會，並達成協議
      ，扣除我收的定金部分，以五百多萬元說好都要簽約了，結果告訴人要求我要
      將交給經捷公司的支票還給他才要跟接手的公司簽約，經捷公司不允許，因為
      支票是我交給他支付經捷的貨款，所以經捷不敢承接。我有誠意彌補各廠商的
      差額，我與告訴人談的時候合約尚未到期，但茂晉公司告我與經捷公司，所以
      經捷不敢承攬該案，且合約還沒有到期，告訴人就已經跟慶檳簽立五百多萬元
      的草約。茂晉的工程有叫甲○○找經捷公司承接，二個月內我很認真找廠商處
      理工程轉移問題，九十年五月一日協調事項是工程要轉給韋昕公司，茂晉要求
      向經捷拿回一百多萬元的支票才願意簽約，但經捷公司不可能還給茂晉，造成
      韋昕公司沒法處理而沒達成正式協議」等情相符，且經證人戴經洲於本院審理
      時證稱：「茂晉跳票而委請律師提起民事訴訟時，茂晉公司的人打電話到我公
      司，他提及要支票兌現必須承接此工程，丙○○在九十年二月二十八日支票快
      到期即茂晉公司打電話給我之前，有問我有無意願承接此工程之燈光及吊具部
      分。八十九年九月我和丙○○見面當天他有提及臺中女中之工程，關於我們之
      專業部分看我們是否能承接，八十九年九月以後，丙○○有打過二、三次電話
      給我，他希望我們有空時，由他帶我們去跟他的客戶聯絡。」等語在卷，益徵
      科智公司解散後，確有就其與告訴人間之契約關係如何解決積極處理，是縱使
      茂晉公司確曾以電話聯絡被告甲○○而約定於八十九年十二月十一日商討，且
      十二月十八日仍以書面聯絡函通知科智公司派員參加十二月二十六日有關工程
      配合協商會議，將針對軟體進度落後等事項進行檢討，而茂晉公司迨至八十九
      年十二月二十六日止猶不知科智公司已解散等情為實，此亦僅係科智公司與茂
      晉公司於締約後如何處理無法繼續履約之民事糾紛，當非可據以認定科智公司
      自始即有詐財後將公司解散而不履行契約之意圖。
（六）綜上可知，實難僅憑被告丙○○及甲○○於訂立系爭工程合約時業已知悉科智
      公司有債務未償，且事後將公司解散而無法繼續施作，即推論被告丙○○及甲
      ○○於承包系爭工程之初，主觀上有詐欺之故意，並有施用詐術使茂晉公司陷
      於錯誤而締約及交付定金支票之情。從而，茂晉公司既尚未因被告丙○○及甲
      ○○上開交付履約本票之行為，有何陷於錯誤可言，且被告丙○○及甲○○並
      無詐欺之意圖及施用詐術之行為，則本件尚非得以被告丙○○及甲○○事後已
      無法履約及兌現前揭本票，有遲延給付情事，遽認其等自始均具有不法所有之
      意圖，且有施用詐術之行為，亦即本件被告丙○○及甲○○主觀上既均有依約
      履行之誠意，而無為自己不法所有之意圖，客觀上復確有履約能力及進行工程
      施作、處理後續承接事宜之情，而無欺罔之施用詐術行為，當核與詐欺取財罪
      之構成要件不符，難遽對其等論以該法條之罪責。末以，民事債務當事人間，
      若有未依債務本旨履行給付之情形，在一般社會經驗而言，原因非一；其因不
      可歸責之事由無法給付，或因合法得對抗他造主張抗辯而拒絕給付，甚至債之
      關係成立後，始行惡意遲延給付，皆有可能，非必出於自始無意給付之詐欺犯
      罪一端；又刑事被告依法不負自證無罪之義務，故在別無積極證據之情形下，
      自難以被告丙○○及甲○○單純債務不履行之狀態，而推定其等自始即有不法
      所有之意圖而施用詐術。綜上所述，本件僅屬民事糾葛，自應循民事訴訟程序
      解決，揆諸首揭法條規定及最高法院判例意旨，既難謂被告丙○○及甲○○有
      何共同詐欺取財之犯行，自非得僅憑告訴人茂晉公司所為片面之指訴而入罪。
      此外，復查無其他積極確切證據足認被告丙○○及甲○○有何詐欺取財之犯行
      ，核屬不能證明其等犯罪，自均應為無罪之諭知。
據上論斷，應依刑事訴訟法第三百零一條第一項，判決如主文。
中      華      民      國      九十二      年      七    月    四      日
                                臺灣臺中地方法院刑事第二庭
                                        法  官  許  惠  瑜
右正本證明與原本無異。
如不服本判決，應於送達後十日內向本院提出上訴狀（須附繕本），上訴於臺灣高等
法院臺中分院。
                                        書記官
中      華      民      國      九十二      年      七    月    八      日
璊 


司法院資訊處製作；財團法人民間司法改革基金會備份。
